ACORDAO-COMPLETO-2355033

ACÓRDÃO 1539/2019 ATA 24/2019 - PLENÁRIO

VISTOS, relatados e discutidos estes embargos de declaração, apresentados pelo Banco do Brasil S.A. contra o Acórdão 2604/2018-TCU-Plenário.
ACORDAM os ministros do Tribunal de Contas da União, reunidos em sessão do Plenário, ante as razões expostas pela relatora, e com fundamento nos arts. 32 e 34 da Lei 8.443/1992, em:
9.1. conhecer dos embargos de declaração e rejeitá-los;
9.2. dar ciência desta deliberação ao embargante.

Embargos de declaração opostos a acórdão que, ao apreciar auditoria, determinou a apresentação de plano de ação para sanear a ausência de divulgação das agendas de compromissos públicos dos cargos de alta administração da instituição embargante.

Casa Civil da Presidência da República.

3. Embargante: Banco do Brasil S.A. (CNPJ 00.000.000/0001-91)

13.1. Ministros presentes: José Mucio Monteiro (Presidente), Benjamin Zymler, Aroldo Cedraz, Raimundo Carreiro e Ana Arraes (Relatora).
13.2. Ministros-Substitutos convocados: Augusto Sherman Cavalcanti e Marcos Bemquerer Costa.
13.3. Ministros-Substitutos presentes: André Luís de Carvalho e Weder de Oliveira.

ACORDAO-COMPLETO-2442454

Acórdão 701/2021 - Plenário

ANA ARRAES

Trata-se de embargos de declaração opostos pelo Banco do Brasil S.A. ao Acórdão 2604/2018-TCU-Plenário, que determinou à entidade que apresentasse plano de ação para sanear a ausência de divulgação das agendas de compromissos públicos dos cargos de alta administração, nos termos do art. 11 da Lei 12.813/2013 e da Resolução-CEP 11/2017, bem como determinou a ciência dessa situação à Comissão de Ética Pública (CEP) . 
2.	O embargante aponta omissão no acórdão embargado no tocante aos pressupostos normativos da exploração de atividade econômica em regime concorrencial pela sociedade de economia mista não dependente, dotada de personalidade jurídica de direito privado, sujeita ao regime jurídico próprio das empresas privadas quanto aos direitos e obrigações civis, comerciais e tributários, com ações listadas em bolsa, como é o caso do Banco do Brasil.
3.	Argumenta que análise sistêmica e mais detida dos dispositivos mencionados, acompanhada de maior sensibilidade quanto às particularidades de que são dotadas empresas como o Banco, levaria a nova leitura do art. 11 da Lei 12.813/2013 e da Resolução-CEP 11/2017.
4.	Sustenta que a imposição apenas ao Banco do Brasil de divulgar agenda de compromissos de seu corpo diretivo, sem que se exija semelhante comportamento de seus concorrentes, provoca desequilíbrio do ambiente concorrencial em que a instituição financeira atua. A exigência de divulgação, sem simetria de tratamento, representaria lesão ao princípio da igualdade, pois constituiria grande desvantagem ao embargante em relação aos seus pares de mercado.
5.	Alega que, num ambiente de altíssima competitividade, a concorrência se estabelece de forma intensa e é pautada, em grande parte, pelas inovações tecnológicas e pelo desenvolvimento de novos modelos de negócio. Neste contexto, a referida publicidade poderia inviabilizar por completo a realização de negócios ou prejudicar o pioneirismo ou a inovação por parte do banco. Assim, a divulgação das agendas de seus dirigentes acarretaria riscos concretos à estratégia, à imagem, aos negócios e às finanças do Banco do Brasil.
6.	Assevera, ainda, que estaria sujeita ao regime informacional estabelecido pela Comissão de Valores Mobiliários - CVM e sua Instrução Normativa 358, que nada estabeleceria sobre a divulgação das agendas. 
7.	Conclui que o acórdão embargado foi omisso em relação a essas questões. 
8.	Requer, por fim, que os embargos sejam conhecidos e acolhidos, com efeitos infringentes, para afastar a determinação imposta ao Banco do Brasil constante dos subitens 9.4.3 e 9.4.3.1 do Acórdão 2604/2018-TCU-Plenário.
	É o Relatório.

Mário Renato Balardim Borges (OAB/RS 50.627) e outros representando o Banco do Brasil S.A.; Adriano Augusto de Souza (CPF 839.219.904-91) e outros representando Casa Civil da Presidência da República.

Não atuou.

Auditoria Operacional para avaliação dos Controles de Prevenção e Detecção relacionados A Fraude e Corrupção. Banco do Brasil. Ausência de Divulgação das Agências de Compromissos Públicos dos Cargos de Alta Administração. Determinações. Embargos de Declaração. Omissão Não Caracterizada. Inovação Argumentativa. Conhecimento. Rejeição dos Embargos. - A omissão passível de correção pela via dos embargos de declaração deve se referir a argumentos relevantes apontados pelo interessado ou a questões de ordem pública ainda não apreciadas pela decisão embargada.

RELATÓRIO DE AUDITORIA (RA)

não atuou.

Trata-se de embargos de declaração opostos contra o Acórdão 2604/2018-TCU-Plenário, que determinou ao Banco do Brasil que apresentasse plano de ação para sanear a ausência de divulgação das agendas de compromissos públicos dos cargos de alta administração, nos termos do art. 11 da Lei 12.813/2013 e da Resolução-CEP 11/2017, bem como determinou a ciência dessa situação à Comissão de Ética Pública (CEP) .
2.	Em síntese, o banco argumenta que o acordão embargado foi omisso em relação a questões essenciais para a análise da obrigatoriedade de divulgação das agendas de compromisso dos dirigentes da instituição, tais como: a sujeição a ambiente concorrencial; o fato de a Lei 13.303/2016 (Lei das Estatais) não ter previsto a divulgação das agendas de compromissos dos dirigentes das estatais; e o regime informacional previsto na Instrução Normativa CVM 358. Sustenta, assim, a existência de riscos concretos à estratégia, à imagem, aos negócios e às finanças do banco por conta da divulgação de agendas de seus dirigentes.
3.	Preliminarmente, conheço dos presentes embargos, por tempestivos e por atender aos demais requisitos de admissibilidade previstos no art. 34 da Lei 8.443/1992.
4.	Não vislumbro aqui omissão a ser corrigida. A omissão passível de correção pela via dos embargos de declaração deve se referir a argumentos relevantes apontados pelo interessado ou a questões de ordem pública que não foram apreciadas pela decisão embargada. 
5. 	No mesmo sentido, Fredie Didier Jr. e Leonardo Carneiro da Cunha [Curso de Direito Processual Civil, v. 3, 13ª. ed. Salvador: Juspodivm, 2016, p. 251], ao tratar dos embargos de declaração, esclarecem que:
"Considera-se omissa a decisão que não se manifestar: a) sobre um pedido de tutela jurisdicional; b) sobre fundamentos e argumentos relevantes lançados pelas partes (art. 489, §1°, IV) ; c) sobre questões apreciáveis de oficio pelo magistrado, tenham ou não tenham sido suscitadas pela parte."
6.	No caso, o Banco do Brasil foi ouvido acerca do relatório preliminar de fiscalização sobre a ausência de divulgação da agenda dos membros da alta administração e limitou-se a pronunciar que:
"Considerando as regras que envolvem as companhias de capital aberto e, sobretudo, as que garantem a exploração de suas atividades empresariais em condições de igualdade com as empresas privadas, nos termos do art. 173, § 1°, inciso II da Constituição Federal, o BB ainda não identificou eventos na agenda de seus administradores passíveis de divulgação." (peça 55) 
7.	No Relatório de Auditoria, essa questão ficou assim abordada:
"139. Na avaliação realizada no Banco do Brasil, constatou-se achado relativo à ausência de publicação da agenda da alta administração, em desconformidade com o art. 11 da Lei 12.813/2013 e a Resolução-CEP 11/2017. O Banco do Brasil argumentou que ainda não tinham sido identificados eventos na agenda de seus administradores passíveis de divulgação. Entretanto, a equipe auditoria entende não ser razoável que todos os eventos de agenda dos membros da alta administração do Banco 'possam ter impacto sobre a precificação de ativos ou que tratem de tema resguardado por sigilo comercial'"
8.	Portanto, os argumentos apresentados pelo interessado foram levados em conta pela equipe de fiscalização ao entender que não é verossímil que todos os eventos da alta administração do Banco do Brasil S.A. poderiam ter impacto sobre a precificação de ativos ou tratem de tema protegido por sigilo comercial. 
9.	Assim, o acórdão embargado entendeu, ainda que sujeito ao art. 173, §1º, da Constituição Federal, estar o banco obrigado a divulgar a agenda dos membros da alta administração, em estrito atendimento ao disposto no art. 11 da Lei 12.813/2013 e à Resolução-CEP 11/2017. 
10.	Esse entendimento não exclui a possibilidade de que a entidade, excepcional e justificadamente, deixe de divulgar compromissos específicos considerados pelo banco como sensíveis ao seu negócio. De toda forma, eventuais questões acessórias, como os eventos que possam estar sujeitos a sigilo, devem ser dirimidas pela Comissão de Ética Pública (CEP) , nos termos do art. 4°, §1º, da Lei 12.813/2013.
11. 	Por fim, observo que os novos elementos apresentados (regras de transparência da CVM e da Lei das Estatais) constituem inovação argumentativa, matéria cuja apreciação é inviável em sede de embargos de declaração, consoante jurisprudência pacífica desta Corte. Neste sentido, destaco o Acórdão 180/2010-TCU-Plenário (rel. min. Augusto Nardes) , no qual ficou pacificado que:
"Não podem ser matéria de apreciação em embargos de declaração elementos que não foram apresentados na peça que originou a deliberação embargada, os quais consistem em inovação argumentativa".
	Nesses termos, VOTO por que seja aprovada a minuta de acórdão que submeto à deliberação deste Colegiado.
TCU, Sala das Sessões Ministro Luciano Brandão Alves de Souza, em 3 de julho de 2019.
ANA ARRAES 
Relatora